【裁判字號】    96,上,67
【裁判日期】    971007
【裁判案由】    所有權移轉登記
【裁判全文】
臺灣高等法院臺南分院民事判決  96年度上字第67號
上  訴  人  甲○○（即林招育之承受訴訟人）
            庚○○（即林招育之承受訴訟人）
                        號5樓
            乙○○（即林招育之承受訴訟人）
            戊○○（即林招育之承受訴訟人）
            丙○○（即林招育之承受訴訟人）
            丁○○（即林招育之承受訴訟人）
            辛○○（即林招育之承受訴訟人）
            壬○○（即林招育之承受訴訟人）
上 列 七人
共      同
訴訟代理人  黃銘煌律師
被  上訴人  己○○    住嘉義縣新港鄉○○村○○街47號
訴訟代理人  蕭世芳律師
上列當事人間請求所有權移轉登記事件，上訴人對於中華民國96
年2月26日台灣嘉義地方法院第一審判決（94年度訴字第532號）
，提起上訴，並為訴之變更，本院於97年9月23日言詞辯論終結
，判決如下：
    主  文
上訴人變更之訴駁回。
第二審變更訴訟費用由上訴人負擔。
    事實及理由
壹、程序方面：
一、按當事人死亡者，訴訟程序在有繼承人、遺產管理人或其他
    依法令應續行訴訟之人承受其訴訟以前當然停止，民事訴訟
    法第168條定有明文。本件原上訴人林招育在本院審理期間
    ，於民國96年8月15日死亡，其繼承人為配偶甲○○、三子
    庚○○、長女乙○○、二女戊○○及丙○○、丁○○、辛○
    ○、壬○○（以上4人係次子林清欽之子女，林清欽已於90
    年7月19日死亡，故由以上4人代位繼承），有其法定繼承人
    系統表及戶籍謄本在卷可稽（見本院卷(二)64－79頁），茲據
    上開各繼承人具狀聲明承受訴訟，經核並無不合，自應由渠
    等續行本件訴訟程序。至被上訴人雖為林招育之長子，惟在
    本件訴訟既與林招育立於利害關係相反之對立地位，自無由
    其承受訴訟之餘地。
二、林招育起訴時原係以民法第259條第1款之解除契約後回復原
    狀請求權為請求權基礎，嗣於94年12月16日原審言詞辯論時
    追加依民法第419條第2項之撤銷贈與後之不當得利返還請求
    權，被上訴人雖表示不同意，惟林招育上述追加，乃係因被
    上訴人抗辯其受領系爭土地｛即坐落嘉義縣新港鄉○○段58
    4及585地號等二筆土地（嗣合併分割為同地段584、584-1、
    584-2地號）｝所有權移轉登記之原因乃係贈與，而非買賣
    ，則其追加之請求權，在社會生活上可認與原請求權係就屬
    同一或關連紛爭之請求，於繼續審理時，在相當程度範圍內
    得使用原請求之訴訟及證據資料，而具有同一性或一體性，
    且法院對被上訴人之上開抗辯本即應加以調查，是林招育為
    此部分之追加，應不甚礙被上訴人之防禦及訴訟之終結，合
    於民事訴訟法第255條第1項第2款、第7款之規定，原審因而
    准林招育為上述之追加，經核並無不合。況依同法第258條
    第1項規定，法院因第255條第1項但書規定，而許訴之變更
    或追加，不得聲明不服。本件原審既依民事訴訟法第255條
    第1項但書第2款、第7款之規定，而許林招育為上開追加，
    被上訴人自無聲明不服之餘地，是以其泛稱林招育所追加之
    請求，與原請求部分之法律關係不同，基礎事實迥異，且有
    礙其防禦及訴訟終結云云，而請求駁回林招育之追加之訴，
    顯無可取。
三、林招育於原審聲明原請求命被上訴人將系爭土地所有權移轉
    登記（見一審卷126頁）；嗣於本院審理中死亡由上訴人聲
    明承受訴訟後聲明則求為命被上訴人按嘉義縣大林地政事務
    所97年6月11日複丈成果圖（下稱附圖）所示，將系爭584地
    號土地內甲1面積77.7平方公尺、甲2面積9.3平方公尺，584
    -1地號土地內乙1面積77.2平方公尺、乙2面積9.3平方公尺
    ，584-2地號土地內丙1面積153.1平方公尺、丙2面積19.4平
    方公尺所有權，移轉登記予伊及被上訴人全體公同共有（見
    本院卷173、196－197、208－209頁），已與先前聲明所請
    求者有異，顯屬訴之變更，惟此乃因林招育死亡之情事變更
    所為聲明之變更，合於民事訴訟法第446條第1項但書及第25
    5條第1項第4款規定，被上訴人又表示無意見（見本院卷第1
    73頁），自無不合。
四、上訴人甲○○經合法通知，未於言詞辯論期日到場，核無民
    事訴訟法第386條各款所定情形，爰依被上訴人之聲請，就
    該部分由其一造辯論而為判決。
貳、實體方面：
一、本件上訴人主張：伊之被繼承人林招育與被上訴人於85年6
    月24日簽訂不動產買賣契約書，約定被上訴人以總價新台幣
    （下同）2,249,000元向林招育購買所有系爭土地，林招育
    已依約將系爭土地移轉登記予被上訴人所有；詎被上訴人拒
    絕支付款項，林招育先委請律師發函催告被上訴人於7日內
    依約給付，乃被上訴人仍置之不理，林招育遂於同年月18日
    發函表示解除該不動產買賣契約，依民法第259條第1款之規
    定，被上訴人應負回復原狀之義務。如認林招育與被上訴人
    間未成立買賣契約，惟實際上有假買賣真贈與之基礎原因事
    實，附有「被上訴人每月應固定給付林招育一定金額生活費
    用（按物價指數調整）、並給付到生命終了為止」、「倘被
    上訴人違反約定，系爭土地所有權同意無條件由林招育收回
    」之負擔，屬於附負擔之贈與，但被上訴人自90年5月21日
    以後，並未履行或未完全履行該贈與之負擔，且曾多次辱罵
    林招育「死後，不要將林招育靈位放入祖先牌位內祭拜」等
    大逆不道之詞，致林招育精神上受刺激，顯已違反兩造間之
    贈與「負擔」之約定，林招育亦得依民法第412條第1項、第
    416條、第419條規定為請求，並已以書狀撤銷該贈與之意思
    表示等情。爰求為命被上訴人將系爭土地所有權移轉登記之
    判決｛原審為林招育敗訴之判決，林招育全部聲明不服，上
    訴人聲明承受訴訟後變更聲明求為命被上訴人將附圖所示甲
    1、甲2、乙1、乙2、丙1及丙2所有權，移轉登記予伊及被上
    訴人全體公同共有｝。
二、被上訴人則以：系爭土地係林招育無償贈與伊，非出售予伊
    ，並無所謂「買賣價款」，上訴人以伊未完納價款為由解除
    契約，請求交還土地，殊乏理由。又系爭土地贈與伊，未附
    任何條件，林招育提出之「立約書」（下稱系爭立約書），
    係其所自書，未經伊簽署，亦非伊之印章，更非伊所蓋，對
    伊無任何拘束力。況伊於20年前結束宏茂飼料行後，即與林
    招育及其妻甲○○同財共居於嘉義縣新港鄉宮後村（下稱宮
    後村）古民街47號，並照顧其起居奉養，又存入4、5百萬元
    於新港郵局林招育帳戶內，供其自由使用，直至89、90年間
    因重建房屋，始將林招育夫婦遷往宮後村新民路93號庚○○
    家，始終未曾棄養林招育夫婦，亦未曾違反扶養父母義務。
    嗣林招育拒絕伊探望，又拒不回家接受伊奉養，竟謂伊違反
    扶養義務，藉以主張撤銷贈與，請求交還贈與土地，殊非適
    法，且乏理由，亦與誠信原則相違背。縱如上訴人主張伊自
    90年5月21日以後，未履行該贈與之負擔，違反所附負擔乙
    情可信，惟迄至林招育於95年1月20日聲明狀撤銷贈與，已
    逾1年之除斥期間，亦不得撤銷贈與等語，資為抗辯，並聲
    明求為判決駁回上訴。
三、兩造不爭執之事實：
（一）本件原上訴人林招育於96年8月15日死亡，已由上訴人合
      法承受訴訟。
（二）林招育與被上訴人為父子關係，兩造則均為其繼承人。
（三）林招育於85年8月16日將系爭土地（祖厝地），以買賣為
      原因辦理所有權移轉登記予被上訴人所有。被上訴人受移
      轉系爭土地登記時，未給付林招育金錢。
（四）被上訴人於90年8月7日，將前項土地及同地段586地號、
      地目：道、面積11平方公尺土地合併後，分割為同地段58
      4地號（建、面積88平方公尺）、584-1地號（建、面積86
      平方公尺）及584-2地號（建、面積180平方公尺）三筆地
      號土地。
（五）合併分割前584、585地號建地乃林招育繼承而來。
（六）被上訴人自90年8月1日起未再給付林招育每月10,000元之
      金錢。
（七）林招育於94年9月28日向原審提起本件訴訟，並於94年12
      月16日以書狀送達為撤銷贈與之意思表示。
四、兩造爭執之事實：
（一）林招育移轉系爭土地予被上訴人之原因關係，性質上屬於
      買賣？或「一般無償贈與」或「附負擔之贈與」？
（二）上訴人得否依民法第416條第1項第1款行使撤銷權？
（三）上訴人得否依民法第416條第1項第2款行使撤銷權？是否
      已逾一年不行使而消滅？
五、本院判斷：
（一）林招育移轉系爭土地予被上訴人之原因關係，性質上屬於
      買賣？或「一般無償贈與」或「附負擔之贈與」？
    (一)按虛偽意思表示，隱藏他項法律行為者，適用關於該項法
      律行為之規定，民法第87條第2項定有明文。查被上訴人
      否認其受系爭土地所有權移轉登記之原因為買賣，而對上
      訴人主張被上訴人受系爭土地所有權移轉登記乃係假買賣
      真贈與乙節，復自承係受贈自林招育取得（見本院卷25－
      26、48、69－70頁），依上開規定，被上訴人受領登記系
      爭土地所有權之真正原因關係自非買賣，而係贈與，應適
      用贈與之規定。
    (二)上訴人雖提出系爭立約書2份（影本見一審卷138、139、1
      66、167頁），主張本件贈與附有「被上訴人每月應固定
      給付林招育一定金額生活費用（按物價指數調整）、並給
      付到生命終了為止」、「倘被上訴人違反約定，系爭土地
      所有權同意無條件由林招育收回」等條件之附負擔贈與，
      惟被上訴人已否認上開立約書上簽名、印章之真正，而觀
      該2份立約書之文字包括姓名部分之筆跡均屬一致，顯為
      同一人所書寫，林招育已自承該內容係由其所記載，而證
      人即林招育三子庚○○亦為相同之證述（見一審卷199頁
      ），足認該2份立約書姓名部分應係林招育所書寫，而非
      被上訴人及林清欽、庚○○所親自簽寫。至庚○○雖又稱
      ：其有看到林清欽、己○○蓋章等語（見一審卷199頁）
      ，但為被上訴人所否認，且審視系爭立約書所載「‧‧‧
      自於民國75年7月開始，每一人每個月7,000元給我們兩個
      老人的一切生活費用，案（按）照物價指數，而無照立約
      實行移法我給己○○、林清欽、庚○○之所有權註銷、無
      條件受（收）回歸還林招育。‧‧‧」（見一審卷138頁
      ）、「1.擬定於75年7月1日開始下記案（按）照立約法定
      之勵（履）行。‧‧‧5.新港鄉○○段地號584、建地、
      建物現在所有權林招育、繼承人己○○、觸（應係台語「
      取」之筆誤）得期間未定。」、「擬定於75年7月1日立約
      之條件：1.自7月分開始，乙方（指被上訴人、林清欽、
      庚○○）每個月要給與甲方（指林招育夫妻）7,000元的
      生活費用，按照物價指數供給至終，遺（應係「違」之誤
      寫）約者，全部所有權當（應係台語「同」之誤寫）意給
      甲方受（收）回，也願意法律查辦。己○○、林清欽、庚
      ○○」、「新港鄉○○村○鄰○○街47號、所有權人林招
      育、繼承人己○○；新港港東段、地號585、地目道、面
      積0公畝38平方公尺、權字74地字第17283號、所有權林招
      育、繼承人己○○。新港港東段、地號584、等則66、面
      積3公畝08平方公尺、權狀字號74林地字第17282號、未登
      記，其他的人沒有權利分得」等內容（見一審卷166、167
      頁），可認被上訴人取得系爭土地之期間未定，而林招育
      主張被上訴人心無定性，素行不良等情若屬可信，堪認被
      上訴人對家庭不負責任，又不聽父母管教，衡情實難想像
      其於75年7月間竟在沒有取得系爭土地所有權，且何時取
      得均屬未定，而其他兄弟均已取得贈與之土地所有權之不
      利情形下，願意每月給付林招育7,000元。況依林招育所
      提出之「銷貨簿（己○○）」之內容記載，被上訴人僅在
      76年4月1日、76年7月1日、76年12月27日、78年4月1日、
      79年3月1日、79年8月1日、79年10月1日、79年11月1日、
      79年12月1日各給付6,000元予林招育，亦足認被上訴人並
      未如上述立約書之內容每月給付7,000元，且綜合觀察上
      述銷貨簿第12頁所載：「80.9.22、推還借款，清宏回答
      ，曝力的待度（台語），說要存到後日我們遺產作為繼承
      訂記費」等語（見一審卷308頁證物袋），與上述被上訴
      人給付金錢的情形，縱認兩造於75年7月間成立立約書所
      載以每月給付生活費為贈與之負擔等內容，然被上訴人既
      未依立約書內容為之，而林招育仍願於85年6月間將系爭
      土地所有權移轉給被上訴人，顯見林招育於85年6月間移
      轉系爭土地所有權時已不堅持被上訴人要依系爭立約書內
      容為之，是以兩造縱於75年7月間有成立立約書所載以每
      月給付生活費為贈與之負擔之意思表示合致，亦不能認林
      招育於85年6月間將系爭土地所有權移轉給被上訴人之贈
      與行為仍係本於該立約書而來。又依上述銷貨簿觀之，被
      上訴人在85年8月間受領系爭土地所有權之移轉登記後，
      並未立即按月給付林招育7,000元或10,000元，而係在受
      移轉登記之二年餘後之88年2月1日始開始按月給付林招育
      10,000元，自此觀之，亦難認兩造在85年8月間為本件系
      爭土地之移轉登記時有達成上訴人所主張附給付生活費負
      擔之意思表示合致。又因被上訴人為林招育之長子，對林
      招育本有法定扶養義務，不能僅憑被上訴人在88年2月至9
      0年間有按月給付林招育10,000元之事實，即認兩造於85
      年8月間為系爭土地所有權之移轉登記時有達成上訴人所
      主張附給付生活費負擔之意思表示合致。
    (三)綜上事證，庚○○證稱被上訴人有親自在立約書上蓋章云
      云，因與上開事證不合，無從採信；上訴人主張本件為附
      負擔之贈與乙節，即非可採，本件應僅係一般無償贈與之
      性質，上訴人自無從依民法第412條第1項後段關於違反附
      負擔贈與之規定，撤銷系爭贈與。是以就被上訴人是否有
      違反上訴人所稱「附負擔」即約定給付扶養費部分之行為
      ，即無庸再為審酌，附此敘明。
（二）上訴人得否依民法第416條第1項第1款行使撤銷權？
    (一)按刑法第294條第1項後段之遺棄罪，必以對於無自救力之
      人，不盡扶養或保護義務，而致其有不能生存之虞者，始
      克成立。若負有此項義務之人，不盡其義務，而事實上尚
      有他人為之養育或保護，對於該無自救力人之生命，並不
      發生危險者，即難成立該條之罪（最高法院29年上字第37
      77號判例參照）。本件林招育自94年3月起，即由三子庚
      ○○照顧、扶養，而林招育配偶甲○○由被上訴人照顧、
      扶養之事實，為兩造所不爭執。依我國民情，以被上訴人
      與其弟弟庚○○各扶養一位父親或母親，應難認被上訴人
      符合刑法之遺棄罪，且林招育即使身體有病痛，需人照顧
      ，然因其尚有庚○○照顧、扶養，應無因無人扶養、照顧
      致生命發生危險之情形，自亦難認被上訴人成立刑法第29
      4條第1項後段之遺棄罪。
    (二)至上訴人主張被上訴人多次辱罵林招育之情，並未據其提
      出證據以明之，自難信實，又被上訴人縱有上訴人所指稱
      「林招育死後，不要將林招育靈位放入祖先牌位內祭拜」
      等語，亦僅係訴訟中爭吵時之用詞，亦與刑法第309條公
      然侮辱罪之構成要件有間。
    (三)從而，上訴人主張被上訴人構成刑法第294、第295條遺棄
      直系血親尊親屬及第309條公然侮辱罪之明文，得依民法
      第416條第1項第1款規定撤銷其贈與，洵非有據。
（三）上訴人得否依民法第416條第1項第2款行使撤銷權？是否
      已逾一年不行使而消滅？
      按民法第416條第1項第2款規定，受贈人對於贈與人有扶
      養義務而不履行，贈與人得撤銷其贈與，惟同條第2項前
      段規定，上開撤銷權自贈與人知有撤銷原因之時起，一年
      內不行使而消滅。其立法理由載明：「贈與因受贈人之利
      益而為之，其行為本為加惠行為，受贈人若有加害或忘恩
      之行為，應使贈與人有撤銷贈與之權。惟此項撤銷權，應
      自贈與人知有撤銷原因之時起，一年內不行使而消滅，蓋
      以權利之狀態，不應永久而不確定。」是法律賦予贈與人
      撤銷權，固係對受贈人為忘恩行為加以懲罰，但法律同時
      限制贈與人於一年內行使此一撤銷權，乃著眼於交易安全
      ，避免因贈與所生之權利狀態，因贈與人可行使撤銷權，
      使該權利狀態永久處於隨時可能被改變之情況。因之，贈
      與人一旦發現受贈人有不履行對其之扶養義務之情形，贈
      與人已知贈與有法定得撤銷之原因，其即得行使法定撤銷
      權，如其怠於行使，逾一年後，其除斥期間屆滿，撤銷權
      歸於消滅。本件上訴人係主張被上訴人從90年8月1日未對
      林招育恪盡扶養義務，顯於當時即已知悉得撤銷系爭贈與
      之原因，算至林招育以94年12月16日民事聲明（請）狀及
      95年1月20日聲明狀繕本之送達，對被上訴人為撤銷贈與
      之意思表示，已逾4年多，早已逾一年之除斥期間而不得
      行使。又因贈與撤銷權之行使，乃在使已成立生效之贈與
      行為消滅，與繼續性或持續性請求權可為分段消滅時效完
      成之抗辯有別，故其行使期間之限制，乃著重在贈與人是
      否知悉有得撤銷贈與之原因，與受贈人不履行扶養義務是
      否持續無關，則上訴人主張被上訴人之扶養義務，性質上
      均屬持續性之給付，並非一時性之給付，就提起本件訴訟
      前一年內被上訴人未履行給付扶養義務之事實，林招育仍
      得行使撤銷權云云，自無可採。準此，自無就上訴人是否
      得依民法第416條第1項第2款行使撤銷權之原因，再予審
      酌之必要，併予敘明。
六、綜上所述，兩造間並未就系爭土地成立買賣契約，上訴人無
    從依民法第259條第1款解除買賣契約請求被上訴人返還系爭
    土地。又上訴人無法證明本件為附負擔之贈與，亦無從依民
    法第412條第1項規定行使撤銷權；且上訴人既無法證明被上
    訴人有民法第416條第1項第1款故意侵害贈與人即林招育之
    行為，自不能依民法第416條第1項第1款行使撤銷權；而上
    訴人知悉被上訴人不履行扶養義務時起已超過一年不行使而
    消滅，則其依民法第416條第1項第2款規定，主張撤銷系爭
    贈與，亦屬無據。從而，上訴人依民法第259條第1款解除買
    賣契約以及撤銷贈與後依不當得利之法律關係，變更請求被
    上訴人將系爭土地如附圖所示甲1、甲2、乙1、乙2、丙1、
    丙2部分所有權移轉登記予兩造公同共有，洵屬無據，不應
    准許。
七、兩造其餘主張及攻擊或防禦方法，並其他證據資料，並不影
    響本院所為前開認定，爰不逐一論述，附此說明。
八、據上論結，本件變更之訴為無理由，依民事訴訟法第385條
    第1項前段、第78條、第85條第1項前段，判決如主文。
中    華    民    國    97    年     10    月    7     日
                  民事第一庭    審判長法  官    林金村
                                      法  官    張世展
                                      法  官    蘇清恭
上為正本係照原本作成。
如對本判決上訴，須於判決送達後20日內向本院提出上訴狀，未
表明上訴理由者，應於上訴後20日內，向本院提出理由書（須附
繕本）。依法須繳納裁判費並應委任律師為訴訟代理人，始得上
訴。
中    華    民    國    97    年     10    月    7     日
                                      書記官    黃子起
【附記】
民事訴訟法第466條之1：
(1)對於第二審判決上訴，上訴人應委任律師為訴訟代理人。但上
  訴人或其法定代理人具有律師資格者，不在此限。
(2)上訴人之配偶、三親等內之血親、二親等內之姻親，或上訴人
  為法人、中央或地方機關時，其所屬專任人員具有律師資格並
  經法院認為適當者，亦得為第三審訴訟代理人。
民事訴訟法第466條之2：
上訴人無資力委任訴訟代理人者，得依訴訟救助之規定，聲請第
三審法院為之選任律師為其訴訟代理人。


司法院資訊處製作；財團法人民間司法改革基金會備份。
